ACORDAO-COMPLETO-2545160

ACÓRDÃO 2530/2022 ATA 44/2022 - PLENÁRIO

VISTOS, relatados e discutidos estes autos de pedido de reexame interposto por Jorge Antonio Deher Rachid e Paulo Ricardo de Souza Cardoso contra o Acórdão 967/2022-TCU-Plenário, que lhes aplicou a multa prevista no art. 58, inciso VII, da Lei 8.443/192.	
ACORDAM os Ministros do Tribunal de Contas da União, reunidos em Sessão do Plenário, com fundamento nos arts. 33 e 48 da Lei 8.443/1992 e diante das razões expostas pelo relator, em:
9.1. conhecer do presente pedido de reexame para, no mérito, dar-lhe provimento, tornando insubsistente o Acórdão 967/2022-TCU-Plenário;
9.2. enviar cópia deste acórdão aos recorrentes, informando-lhes que o relatório e o voto que o fundamentam podem ser consultados no endereço www.tcu.gov.br/acordaos.

Pedido de reexame interposto contra acórdão que multou os responsáveis por reincidência no descumprimento de decisão do Tribunal.

Secretaria Especial da Receita Federal do Brasil - RFB

3. Recorrentes: Jorge Antonio Deher Rachid (XXX.985.907-XX); Paulo Ricardo de Souza Cardoso (XXX.075.840-XX)

13.1. Ministros presentes: Bruno Dantas (na Presidência), Walton Alencar Rodrigues, Benjamin Zymler, Aroldo Cedraz, Vital do Rêgo e Jorge Oliveira (Relator).
13.2. Ministros-Substitutos convocados: Marcos Bemquerer Costa e Weder de Oliveira.

JORGE OLIVEIRA

Ministro Bruno Dantas

Adoto como relatório a instrução produzida na Secretaria de Recursos - Serur (peça 93) , que contou com a concordância do corpo diretivo da unidade técnica (peças 94-95) :
"INTRODUÇÃO
1. 	Trata-se de pedido de reexame interposto por Jorge Antônio Deher Rachid e Paulo Ricardo de Souza Cardoso, contra o Acórdão 967/2022-TCU-Plenário (peça 65) , da relatoria do Ministro Bruno Dantas. A deliberação recorrida apresenta o seguinte teor, destacando-se os itens impugnados:
9.1. com fundamento no art. 58, inciso VII, da Lei 8.443/1992, aplicar a Jorge Antônio Deher Rachid e a Paulo Ricardo de Souza Cardoso multas individuais no valor de R$ 37.340,00 (trinta e sete mil, trezentos e quarenta reais) , atualizado monetariamente desde a data do presente acórdão até a do efetivo recolhimento, se for pago após o vencimento, na forma da legislação vigente, fixando o prazo de 15 (quinze) dias, a contar do recebimento da notificação, para que seja comprovado, perante este Tribunal, o recolhimento da quantia ao Tesouro Nacional, nos termos do art. 23, inciso III, alínea "a", da referida Lei, c/c o art. 214, inciso III, alínea "a", do Regimento Interno do TCU;
9.2. considerar graves as infrações cometidas por Jorge Antônio Deher Rachid e Paulo Ricardo de Souza Cardoso;
9.3. dar ciência deste acórdão aos responsáveis e à Secretaria Especial da Receita Federal do Brasil; e
9.4. apensar definitivamente, com fundamento no art. 36 da Resolução-TCU 259/2014, estes autos ao TC Processo 022.471/2013-8.
.
HISTÓRICO
2.	Cuidam os autos de monitoramento do cumprimento da determinação contida no subitem 1.6.3 do Acórdão 5605/2016-TCU-Primeira Câmara, Rel. Bruno Dantas (peça 22) , transcrita a seguir:
1.6.3. determinar à Secretaria da Receita Federal do Brasil, com fundamento no art. 250, inciso II, do Regimento Interno do TCU, que apresente a este Tribunal, no prazo de 180 (cento e oitenta) dias, plano de ação com vistas a criar mecanismos para que os órgãos de controle possam ter acesso às informações existentes em seus sistemas informatizados, seja protegendo as informações econômicas ou financeiras dos contribuintes, pela técnica de anonimização de dados, seja por meio do compartilhamento dos dados sigilosos, contendo, no mínimo, as medidas a serem adotadas, os responsáveis pelas ações e o prazo previsto para a sua implementação.
2.1.	No julgamento das contas da Secretaria da Receita Federal do Brasil (RFB) , exercício de 2012 (TC Processo 022.471/2013-8) , o item 1.7.1 do Acórdão 3385/2015-TCU-Primeira Câmara, de relatoria do Ministro Bruno Dantas (peça 3) determinou àquela jurisdicionada:
sem prejuízo de resguardar o sigilo fiscal dos contribuintes, crie mecanismos para possibilitar o acesso aos dados necessários para avaliação da gestão dos responsáveis, especialmente quanto aos indicadores de desempenho, apresentando ao Tribunal justificativas para a eventual inviabilidade de atender à determinação, por motivos técnicos ou de outra natureza;
2.2.	Após realizado o monitoramento da referida determinação, o que resultou no Relatório de Fiscalização 140/2016 (peça 19) , o Acórdão 5605/2016-TCU-Primeira Câmara, em seu subitem 1.6.2, considerou a determinação sob comento não atendida (peça 22) .
2.3.	Por essa razão, o TCU proferiu nova determinação nos temos do item 1.6.3 do mesmo Acórdão 5605/2016-TCU-Primeira Câmara) , já transcrito no item 2 retro.
2.4.	O monitoramento da nova determinação contida no subitem 1.6.3 do Acórdão 5605/2016-TCU-Primeira Câmara foi registrado por meio da instrução à peça 34, de 17/5/2019, tendo sido concluído pelo seu não cumprimento, conforme consta do item 9.1 do Acórdão 2173/2019-TCU-Plenário, Rel. Bruno Dantas, de 11/9/2019 (peça 37) .
2.5.	No mesmo decisum, por meio do subitem 9.2, o TCU determinou a audiência dos ora recorrentes em razão da reincidência no descumprimento das determinações proferidas no subitem 1.6.3 do Acórdão 5605/2016-TCU-Primeira Câmara e no subitem 1.7.1 do Acórdão 3385/2015-TCU-Primeira Câmara.
2.6.	Realizadas as comunicações processuais e apresentadas as razões de justificativa, o auditor de controle externo incumbido da instrução do feito, após análise, concluiu pela rejeição das razões de justificativa e propôs aplicação aos responsáveis de multa prevista no art. 58, inciso VII, da Lei 8.443/1992, além de sanção de inabilitação para o exercício de cargo em comissão ou função de confiança no âmbito da Administração Pública, prevista no art. 60, da mesma lei. O diretor da subunidade acompanhou essa proposta de encaminhamento.
2.7.	O secretário da unidade instrutiva, por sua vez, embora tenha, em essência, corroborado a análise empreendida pelo auditor, discordou pontualmente da proposta de inabilitação. Sublinhou a existência de atenuantes à conduta dos secretários da RFB, como a iniciativa da criação da sala de sigilo e o fato de o atendimento ao item 1.6.3 do Acórdão 5605/2016-TCU-Primeira Câmara depender da superação do entendimento jurídico então vigente.
2.8.	O relator acompanhou as conclusões coligidas pelo auditor de controle externo e seu diretor, deixando, excepcionalmente, de aplicar a sanção de inabilitação, ante as ponderações feitas pelo Ministro Antônio Anastasia na sessão de julgamento.
2.9.	Inconformados, Jorge Antônio Deher Rachid e Paulo Ricardo de Souza Cardoso, interpuseram pedido de reexame contra o Acórdão 967/2022-TCU-Plenário (peça 80) , para que:
	a) a multa aplicada aos recorrentes seja excluída, afastando-se a condenação a eles imposta pelo acórdão recorrido; e
	b) subsidiariamente, a multa seja reduzida ao percentual mínimo de 5%. 
2.10.	Passa-se ao exame do recurso.
ADMISSIBILIDADE
3.	Reitera-se o exame preliminar de admissibilidade contido na peça 81, ratificado pelo Ministro relator Jorge Oliveira na peça 84, que concluiu pelo conhecimento do recurso, suspendendo-se os efeitos do item 9.1 e 9.2, do Acórdão 967/2022-TCU-Plenário, eis que preenchidos os requisitos processuais aplicáveis à espécie.
MÉRITO
4.	Delimitação
4.1.	 Constitui objeto do recurso as seguintes questões: 
	a) se cabe o afastamento das penalidades aplicada aos recorrentes (peça 80, p. 3-8) ;
	b) se cabe a redução da multa (peça 80, p. 8-10) .
5.	Se cabe ao afastamento das penalidades aplicadas aos recorrentes (peça 80, p. 3-8) .   
5.1.	Os recorrentes defendem a exclusão das penalidades que lhes foram aplicadas, com base nos seguintes argumentos:
	a) o TCU decidiu condenar os recorrentes ao pagamento de multa no valor máximo permitido em razão do suposto descumprimento da determinação;
	b) não houve recusa dos recorrentes na apresentação do plano de ação de que trata a determinação supostamente descumprida, o qual foi apresentado, embora quase dois anos após o prazo regulamentar, conforme reconhecido pela unidade técnica no item 14 da instrução à peça 34;
	c) o que de fato ocorreu foi dificuldade material na implementação da medida, haja vista a importância da preservação do sigilo fiscal conforme consta do art. 198 do Código Tributário, o qual foi transcrito à peça 80, p. 3;
	d) embora não se desconheça o entendimento do TCU sobre o seu direito ao acesso irrestrito a esses dados, essa compreensão não foi de pronto abonada, nem pelos Tribunais Pátrios, nem pelos órgãos que fixam o entendimento jurídico no âmbito do Poder Executivo, a quem os recorrentes, por obrigação legal, deviam submissão;
	e) por força do Parecer GQ-110, vinculante, e, portanto, obrigatório, cogente, não poderiam os recorrentes se eximirem de seu cumprimento, considerando que:
	e.1) o referido parecer consignou expressamente que o Código Tributário Nacional, Lei 5.172/1966, foi recepcionado como Lei Complementar, de modo que suas disposições não são afastáveis por lei ordinária, como é o caso da Lei 8.443/1992;
	e.2) de acordo com os itens 39 e 56 do citado parecer, os sigilos bancário e fiscal somente poderiam ser afastados por decisão judicial, conforme o entendimento, também do STF no MS 21.729-4;
	e.3) esse parecer passou a reger a atividade administrativa do Poder Executivo Federal, de forma vinculante, nos termos do art. 40, § 1º, da Lei Complementar 73/1993;
	e.4) os Mandados de Segurança MS 22617/DF, MS 27.091/DF e MS 28.219/DF confirmaram a oponibilidade do sigilo fiscal ao TCU, com opinião favorável ao sigilo também por parte do Ministério Público Federal;
	e.5) poderiam responder disciplinarmente, é até criminalmente, por violação de sigilo legal.
	f) considerando que o parecer vinculante se assemelha a uma decisão judicial, se aplica ao presente caso concreto o Acórdão 2577/2007-TCU-Primeira Câmara, Rel. Augusto Nardes, cujo trecho foi transcrito à peça 80, p. 4, e que firmou o entendimento de que não cabe aplicação da multa se houver impedimento ao cumprimento da determinação;
	g) o tempo levado para se alcançar a solução esperada por essa Corte decorreu da complexidade jurídica e material envolvida na concretização das expectativas suscitadas pela ordem do TCU, mas não por falta de disposição do gestor para implementar a medida da forma esperada pelo Tribunal, uma vez que se buscou alternativas para a disponibilização dos dados como a sala do sigilo, considerada inadequada pelo TCU, bem como a anonimização dos dados, medida que seria, além de dispendiosa, demorada;
	h) a implementação da providência nos moldes em que a Corte foi desvelando não dependia da vontade única do Secretário da Receita Federal, nem do seu substituto, como destacado pelo próprio ministro relator, no trecho do voto transcrito à peça 80, p. 5, considerando que:
	h.1) dependeu da edição de Decreto Presidencial, bem como da alteração do entendimento jurídico até então vigente sobre o tema;
	h.2) foi o Presidente da República que aprovou o Parecer AM-08, de 18 de outubro de 2019, do Advogado Geral da União, em que se fixou tese vinculante para a Administração Pública, estabelecendo o intercâmbio de informações sigilosas com o TCU, uma vez que reconheceu não se tratar de quebra de sigilo e sim de transferência de sigilo;
	j) se atraso houve no cumprimento da determinação desta Corte de Contas, a mora não pode ser imputada aos recorrentes, mas sim de todo o arcabouço legal e normativo que necessitou de alteração ulterior para o devido cumprimento, sendo aplicável o entendimento do Acórdão 4855/2010-TCU-Segunda Câmara, Rel. André Luís de Carvalho, cujo trecho foi transcrito à peça 80, p. 6;
	k) se havia equívoco na interpretação jurídica conferida pelo agora superado Parecer GQ-110, esse equívoco não pode ser imputado aos recorrentes, conforme jurisprudência deste TCU, exemplificada no Acórdão 8890/2011-TCU-Primeira Câmara, Rel. Augusto Nardes, cujo trecho foi transcrito à peça 80, p. 6;
	l) não há que se falar em falta reiterada dos recorrentes, tendo em vista que nenhum dos gestores do órgão teria condições de cumprir a ordem do TCU, uma vez que isso dependia de outros órgãos que não estavam sob a sua estrutura;
	m) não era exigível, portanto, conduta diversa por parte dos recorrentes;
	n) ao caso se aplica o art. 22 da Lei de Introdução às Normas do Direito Brasileiro (LINDB) , para que se considerem, na avaliação da responsabilidade dos recorrentes, os obstáculos e dificuldades reais do gestor, bem como as circunstâncias práticas que limitaram e condicionaram a sua atuação;
 	o) a jurisprudência exemplificada nos Acórdão 845/2017-TCU-Plenário, Rel. Benjamin Zymler e 70/2020-Plenário, Rel. Aroldo Cedraz, cujos trechos foram transcritos à peça 80, p. 7, evidencia a não aplicação de multa, sobretudo quando não há prejuízo ao erário;
	p) o TC Processo 017.090/2015-6 que trata de idêntico tema e com o responsável Jorge Antônio Deher Rachid, um dos ora recorrentes, resultou no Acórdão 2730/2021-TCU-Plenário TCU, Rel. Aroldo Cedraz, no qual foram acolhidos integralmente os pontos de defesa trazidos no presente feito, conforme demonstra o trecho transcrito à peça 80, p. 7, razão pela qual deve ser dado idêntico tratamento ao caso sob comento.
Análise
5.2	Não assiste razão em face dos argumentos para exclusão da multa, sob a alegação de justificar que não poderiam cumprir a determinação em nome do sigilo fiscal. Nesse aspecto, poderiam ter se utilizado, em querendo, das faculdades processuais inerentes, como a interposição de recurso ou embargos, juntando elementos e documentos pertinentes, quando da prolação da primeira determinação, contida no item 1.7.1 do Acórdão 3385/2015-TCU-Primeira Câmara. Naquela oportunidade, no entanto, não o fizeram. 
5.3.	Poderiam ainda, caso fosse esse mesmo o entendimento da RFB - dificuldade na implementação da medida - se utilizarem mais uma vez das referidas faculdades processuais, quando da reiteração da primeira determinação, agora contida no subitem 1.6.3 do Acórdão 5605/2016-TCU-Primeira Câmara, ocasião em que o tema poderia ser aprofundado, porém, também não exerceram esse direito.
5.4.	Outra alternativa, tratando-se de temática que sujeita os responsáveis à multa, seria comparecer aos autos dentro do prazo fixado para o cumprimento da deliberação, a fim de consultar a equipe técnica responsável pelo monitoramento da deliberação, nos moldes já aventados no item 61, da instrução da unidade técnica à peça 53, p. 11, o que também não ocorreu.
5.5.	Por essa razão, não se aplica o Acórdão 8890/2011-TCU-Primeira Câmara, considerando que naquele decisum, houve a apresentação de argumentos que foram analisados em sede de pedido de reexame da determinação exarada, o que não ocorreu no presente caso. Ademais, em nenhum momento existiu equívoco quanto ao citado Parecer GQ-110. Em caso de dúvida interpretativa por parte dos recorrentes, ratifica-se, caberia se utilizarem das faculdades processuais de direito e não deixarem de cumprir determinação desta Corte de Contas feita no exercício do Controle Externo e que vincula a todos os órgãos administrativos de todas as esferas de Poder. 
5.6.	Não procede a alegação dos recorrentes de que o plano de ação foi entregue, embora intempestivamente: a uma, porque o fundamento da multa alvitrada não foi o atraso na entrega do plano de ação, porém, a reincidência no não cumprimento de determinação do Tribunal, conforme inciso VII, do art. 58, da Lei 8.443/1992; a duas porque, ainda que o plano de ação tenha siso entregue, tal feito se mostrou insuficiente para atender a determinação, cujo objetivo era a criação de mecanismos que resultassem no acesso necessário às informações existentes nos sistemas informatizados da RFB para a consecução dos objetivos das ações de controle  TCU (peça 34, p. 6) .
5.7.	Também não assiste razão aos recorrentes quando atribuem o não atendimento da determinação uma vez o art. 198 do Código Tributário foi recepcionado por lei complementar, tendo em vista que:
	a) embora tenha sido recepcionado pela Lei Complementar 104/2001, o sigilo fiscal não é matéria sujeita ao rito legislativo das leis complementares, como se pode verificar no item 40 da instrução à peça 53 que relacionou as matérias sujeitas à lei complementar taxativamente indicadas no texto constitucional;
	b) o § 2º do art. 198 da Lei 5.172/66, incluído pela mencionada LC 104/2001, assegura a preservação do sigilo fiscal possibilitando o intercâmbio de informação sigilosas no âmbito da Administração Pública:
 § 2o O intercâmbio de informação sigilosa, no âmbito da Administração Pública, será realizado mediante processo regularmente instaurado, e a entrega será feita pessoalmente à autoridade solicitante, mediante recibo, que formalize a transferência e assegure a preservação do sigilo.  (Incluído pela Lcp nº 104, de 2001) ;
	c) nada obsta que seja feita uma leitura mais ampliativa do art. 198 do CTN para entender que a transferência do sigilo ao Tribunal de Contas da União, quando necessária e com as medidas adequadas de segurança, não se trata de divulgação, mas de intercâmbio de informação sigilosa a autoridade competente que está submetida às garantias de preservação do sigilo e ao princípio do devido processo legal, com o objetivo de tornar a RFB um órgão auditável, nos temos do referido § 2º do art. 198, do CTN;
	d) o Acórdão 275/2012-TCU-Plenário, relatado pela Ministra Ana Arraes, informa de maneira categórica que as determinações do TCU têm caráter cogente e não podem ser descumpridas com base em parecer da procuradoria interna da entidade jurisdicionada. Desta forma, o referido Parecer GQ-110, ainda que de observância obrigatória aos órgão do Poder Executivo, nos termos do art. 40, §1º, da Lei Complementar 73/1993, não têm o condão de sobrepujar as requisições e determinações emanadas do TCU quando no exercício de suas funções de Controle Externo, pois, além de suas determinações terem caráter compulsório, a competência fiscalizadora deste Tribunal retira seu fundamento direto da Constituição Federal de 1988, especialmente nos arts. 70, caput, 71, incisos II, IV, VIII e IX;
	e) não se trata de afastar disposição de Lei Complementar (art. 198 do CTN) por meio da Lei Ordinária 8.443/1998, como quiseram defender os recorrentes, considerando que os dois dispositivos legais versam sobre temas diversos: enquanto o primeiro dispões sobre normas de direito tributário, o segundo estabelece instrumentos necessários para o exercício das competências constitucionais do TCU.
5.8.	Dessa forma, não se aplica ao caso o Acórdão 2577/2007-TCU-Primeira Câmara, Rel. Augusto Nardes, trazido como possível precedente, visto inexistir decisão judicial impeditiva do cumprimento de determinação expedida pelo TCU.
5.9.					Diversamente do que afirmam os recorrentes, os Mandados de Segurança MS 22617/DF, MS 27.091/DF, e MS 28.219/DF não confirmaram a oponibilidade do sigilo fiscal, considerando que:
	a) conforme consta da Decisão Monocrática do Ministro Roberto Barroso no MS 27.091-DF, cujo trecho foi transcrito à peça 53, p. 9-10, o sigilo fiscal permanece incólume com o atendimento das requisições de dados anonimizados, sendo a recusa no fornecimento de dados/processos/informações pelos gestores da RFB patente obstrução ao exercício das inspeções e auditoria determinadas, sujeita a penalidade de multa prevista no art. 58, inciso V, da LOTCU;
	b) no MS 22617/DF, embora tenha sido concedida liminar, em 2004, para o não fornecimento das informações requeridas, não houve decisão definitiva em função da extinção do mandado por perda do interesse de agir do impetrante;
	c) no MS 28.219/DF houve perda do objeto, inexistindo posicionamento do órgão judicante sobre a matéria.
5.10.	Quanto à alegação de risco disciplinar ou criminal, por suposta violação ao sigilo legal, além das alternativas elencadas nos subitens 5.2 a 5.4 retro, não haveria óbice em mais uma vez se impetrar mandado de segurança como realizado em outras ocasiões visando o deslinde da questão, mas optaram pelo descumprimento reiterado da determinação a eles dirigida sujeitando-se à aplicação da multa do art. 58, da Lei 8.443/1992.       
5.11.	A afirmação de que a decisão quanto ao cumprimento da determinação independia dos ora recorrentes devido a pacificação do tema ocorrer via decreto presidencial não encontra respaldo para a exclusão da multa, considerando, como enfatizado pelo relator no voto condutor do acórdão combatido, que era exigível dos recorrentes conduta diversa: caberia aos gestores, no exercício de suas competências, mediante o apoio da Procuradoria-Geral da Fazenda Nacional, suscitar eventuais dúvidas sobre a legalidade da interpretação restritiva posta no Parecer GQ-110 e adotar outras medidas no âmbito de suas competências para encontrar a solução jurídica mais adequada a viabilizar o compartilhamento de informações essenciais ao controle externo (peça 66, p. 3) .
5.12.	Também não cabe a aplicação dos Acórdão 845/2017-TCU-Plenário, Rel. Benjamin Zymler e 70/2020-Plenário, Rel. Aroldo Cedraz, mencionados pelos recorrentes, tendo em vista objeções quanto a possíveis atenuantes, pois as restrições de acesso a dados inviabilizaram o controle externo e prejudicaram o cumprimento do dever de prestar contas pela Receita Federal.
5.13.	No voto condutor do acórdão combatido, o relator enfatiza uma sucessão de fatos ocorridos, que induz ao descaso dos gestores com os comandos expedidos pelo TCU, se utilizando de "artifícios para dar ares de cumprimento da determinação, sem que, de fato, fosse adotadas medidas concretas e eficientes para isso" (peça 66, p. 1) ;
5.14.	A esse respeito a unidade técnica ressalta que não se verificou, na vigência do prazo para cumprimento das deliberações, conduta ou esforço dos responsáveis para cumprir a determinação contida no item 1.7.1 do Acórdão 3385/2015-TCU-Primeira Câmara, Rel. Bruno Dantas, reiterada no item 1.6.3 do Acórdão 5605/2016-TCU-Primeira Câmara, de mesma relatoria (peça 53, p. 15) .
5.15.	Quanto à requerida aplicação do art. 22 da LINDB, assim se pronunciou o relator, no voto condutor do acórdão rebatido, diante do descuido dos dirigentes da RFB, no sentido de protelar o efetivo cumprimento da determinação reiterada sob comento:
A inércia inicial dos ex-secretários, seguida de medidas nada efetivas para o equacionamento de relevante controvérsia interinstitucional, conforme evidenciado no Acórdão 2173/2019-TCU-Plenário, pode ser tipificada como erro grosseiro, passível de multa, nos termos dos arts. 22 e 28 da Lei de Introdução às Normas do Direito Brasileiro.
25. Cabe frisar que as determinações expedidas pelo TCU possuem força cogente. Caso haja dúvidas ou inconformismo acerca do mérito da determinação, deve o gestor apresentar, tempestivamente, os recursos cabíveis, não lhe sendo permitido descumpri-la ou cumpri-la de forma parcial, sob pena de incorrer na multa prevista no art. 58, inciso IV, da Lei 8.443/1992. (ex vi do Acórdão 476/2016-TCU-Plenário) . 
26. A reincidência no descumprimento da determinação, como ocorrido no caso em tela, por si só, já autoriza o sancionamento dos responsáveis, mediante a aplicação da multa prevista no art. 58, inciso VII, da Lei 8.443/1992. (ex vi do Acórdão 3264/2016-TCU-Segunda Câmara) .
5.16.	No Acórdão 2730/2021-TCU-Plenário, mencionado pelos recorrentes, ao contrário do presente processo, foram acolhidas as razões de justificativas, não chegando a ser aplicada nenhuma multa. Naquele caso, apenas o recorrente Jorge Antônio Deher Rachid foi chamado em audiência pelo descumprimento de determinação e sonegação de informações no âmbito de fiscalização do TCU.
5.17.	Diversamente, no presente caso, a determinação reiteradamente descumprida visa mudanças estruturais no sistema de fornecimento de informações da Receita, de modo a conferir efetividade ao exercício do controle, tendo escopo mais amplo. 
5.18.	Além disso, conforme estabelecido nos incisos VI a VIII, do art. 268, do RI/TCU, o ato de reincidência do descumprimento de determinação por ser conduta mais grave, acarreta a faixa de percentual de multa maior (50% a 100% do valor determinado periodicamente por portaria do Tribunal) do que o descumprimento de decisão sem causa justificada (5% a 50%) ou a sonegação de informações em auditorias (5% a 80%) .
5.19.	 Assim, considerando que os argumentos apresentados foram insuficientes para justificar a reincidência no descumprimento de decisão desta Corte de Contas, não há como afastar a penalidade aplicada aos recorrentes. 
6.		Se cabe a redução da multa (peça 80, p. 8) .
6.1	No caso de não provimento do afastamento das penalidades imputadas, os recorrentes defendem a redução da multa aplicada ao percentual mínimo legal de 5%, com base nos seguintes argumentos:
	a) a jurisprudência do TCU vem se orientando em fixar alguns parâmetros para a dosimetria na aplicação de penalidades pecuniárias, conforme demonstra os Acórdãos 1882/2021-Plenário, Rel. Aroldo Cedraz, 60/2020-Plenário, Rel. Ana Arraes e 1691/2022-1ª Câmara, Rel. Benjamin Zymler, em trechos transcritos à peça 80, p. 8;
	b) por inexigibilidade de conduta diversa, considerando que todos os elementos de dosimetria construídos pela jurisprudência do TCU militam a favor dos recorrentes;
	c) não se pode imputar como grave a conduta dos recorrentes, considerando que:
	c.1) agiram no estrito no estrito cumprimento de parecer vinculante, registra-se, inarredável, que condicionava a atuação dos recorrentes e cuja reversão e superação do entendimento foram imprescindíveis para remover os obstáculos e dar cumprimento às determinações desta Corte de Contas;
	c.2) a análise das circunstâncias fáticas e jurídicas indicam não culpa grave, mas culpa leve, considerando que os recorrentes estavam agindo de acordo com a orientação jurídica vinculante, aplicando-se, no caso concreto, o art. 22 da LINDB;
	c.3) da ação dos recorrentes não resultou dano à administração pública, razão pela qual deve ser considerada pena mais branda;
	d) conforme demonstra o trecho do Acórdão 8627/2013-TCU-Primeira Câmara, Rel. Ana Arraes, transcrito à peça 80, p. 9, os valores abrangidos na questão podem e devem ser considerados para dimensionar a multa;  
	e) a apenação no máximo permitido se revela exagerada e descabida, bem como desproporcional e desarrazoada, como reconhecido nos casos análogos dos Acórdão 3385/2008-TCU-Primeira Câmara, Rel. Valmir Campelo, 2305/2010-1ª Câmara, Rel. Marcos Bemquerer, 245/2010-Plenário, Rel. Valmir Campelo, 724/2021-Plenário, Rel. Bruno Dantas e 2463/2019-1ª Câmara, Rel. Bruno Dantas.
	f) o próprio secretário titular da Secex Previdência, na peça 55, reconheceu que a criação da sala de sigilo pelos recorrentes representou um avanço, entendendo presentes circunstâncias atenuantes que beneficiavam os recorrentes, de modo que a penalidade imposta no máximo permitido não se afigura razoável, nem proporcional;
	g) a redução da rigorosa multa imposta aos recorrentes é medida que se impõe, seja pela aplicação do princípio da proporcionalidade, seja pela inexistência de qualquer dano, seja pela culpabilidade mínima, seja ainda presença de circunstâncias atenuantes que beneficiam os recorrentes.
Análise
6.2.	Preliminarmente vejamos o que consta no art, 58, inciso VII, da Lei 8.443/1992, utilizado como fundamento no subitem 9.1 do Acórdão combatido:
Art. 58. O Tribunal poderá aplicar multa de Cr$ 42.000.000,00 (quarenta e dois milhões de cruzeiros) , ou valor equivalente em outra moeda que venha a ser adotada como moeda nacional, aos responsáveis por:
 (...) 
VII - reincidência no descumprimento de determinação do Tribunal.
§ 1° Ficará sujeito à multa prevista no caput deste artigo aquele que deixar de dar cumprimento à decisão do Tribunal, salvo motivo justificado.
§ 2° O valor estabelecido no caput deste artigo será atualizado, periodicamente, por portaria da Presidência do Tribunal, com base na variação acumulada, no período, pelo índice utilizado para atualização dos créditos tributários da União.
§ 3° O Regimento Interno disporá sobre a gradação da multa prevista no caput deste artigo, em função da gravidade da infração.
6.3.	Com base nesse dispositivo, o mesmo subitem 9.1 estabeleceu o valor da multa aplicada em R$ 37.340,00.
6.4.	Observa-se que o § 3° do art. 58 remete ao RI/TCU a gradação da multa prevista no caput. O RI/TCU, por sua vez, estabelece as seguintes gradações:
Art. 268. O Tribunal poderá aplicar multa, nos termos do caput do art. 58 da Lei nº 8.443, de 1992, atualizada na forma prescrita no § 1º deste artigo, aos responsáveis por contas e atos adiante indicados, observada a seguinte gradação: 
 (...) 
VII - descumprimento de decisão do Tribunal, salvo motivo justificado, no valor compreendido entre cinco e cinquenta por cento do montante a que se refere o caput;
VIII - reincidência no descumprimento de decisão do Tribunal, no valor compreendido entre cinquenta e cem por cento do montante a que se refere o caput.
§ 1º A multa de que trata o caput será atualizada, periodicamente, mediante portaria da Presidência do Tribunal, com base na variação acumulada no período, pelo índice utilizado para atualização dos créditos tributários da União.
§ 2º Nos casos em que ficar demonstrada a inadequação da multa aplicada com fundamento nos incisos IV, V, VI ou VII, o Tribunal poderá revê-la, de ofício, diminuindo seu valor ou tornando-a sem efeito.
§ 3º A multa aplicada com fundamento nos incisos IV, V, VI, VII ou VIII prescinde de prévia audiência dos responsáveis, desde que a possibilidade de sua aplicação conste da comunicação do despacho ou da decisão descumprida ou do ofício de apresentação da equipe de fiscalização.
6.5.	Como se pode observar, a reincidência no descumprimento de determinação - irregularidade imputada aos recorrentes no Acórdão combatido, com fundamento no inciso VII, do Art. 58, da Lei 8.443/1992 -, estabelece multa com a gradação de 50% a 100% do valor base, correspondendo, portanto, no RI/TCU, ao inciso VIII do art. 268, embora tal dispositivo não tenha sido mencionado no acórdão combatido.   
6.6.	Cabe esclarecer que, para o exercício de 2022, a Portaria 4/2022 estabeleceu o valor da multa a ser aplicada em R$ 74.680,53. 
6.7.	Dessa forma, considerando que a reincidência no descumprimento de determinação foi fundamento para a multa aplicada, o seu valor - R$ 37.340,00 - já está no patamar mínimo de 50% (vide o inciso VIII do art. 268, que estabelece a gradação da multa do art. 58, da Lei 8.443/1992) para a irregularidade cometida, inexistindo, portanto, a possibilidade de redução da multa.
6.8.	Por outro lado, os recorrentes interpretaram que a multa aplicada se utilizou da gradação estabelecida no inciso VII do art. 268 do RI/TCU, o qual estabelece multa entre 5% a 50% do valor base, cujo fundamento é o descumprimento de determinação e não a reincidência no descumprimento. 
6.9.	Nesse caso, o valor de R$ 37.340,00, correspondente a 50% de R$ 70.680,53 corresponderia ao valor máximo, como entenderam os recorrentes. 
6.10.	Essa interpretação não é de todo equivocada, uma vez que inexiste no art. 58, da Lei 8.443/1992, inciso específico para fundamentar o descumprimento de determinação, sendo o inciso VII, do art. 58, da Lei 8.443/1992, utilizado como fundamento, tanto para o descumprimento, como para a reincidência no descumprimento de determinação.  
6.11.	Registra-se que o acórdão não explicita que houve reincidência no descumprimento de determinação, embora o voto se refira à reincidência em dois momentos, conforme trecho transcrito a seguir (peça 66, p. 6) : 
	26. A reincidência no descumprimento da determinação, como ocorrido no caso em tela, por si só, já autoriza o sancionamento dos responsáveis, mediante a aplicação da multa prevista no art. 58, inciso VII, da Lei 8.443/1992. (ex vi do Acórdão 3264/2016-TCU-Segunda Câmara) 
 (...) 
37. Sendo assim, na ausência de razões capazes de justificar o descumprimento reiterado da determinação e reafirmando a gravidade nas condutas analisadas, deve-se sancionar os responsáveis com multa de 50% do valor máximo estabelecido por este Tribunal (Portaria-TCU 4/2022) , nos termos do art. 58, inciso VII, da Lei 8.443/1992. 
6.12.	Nesse contexto, como a fundamentação da irregularidade é a reincidência no descumprimento de determinação, cuja gradação mínima permitida é 50% de R$ 74.680,53 - que é o valor da multa aplicada (R$ 37.340,00) -, está confirmada a impossibilidade legal para o pleito da redução. 
6.13.			Prosseguindo na alegação equivocada dos recorrentes (multa no valor máximo) , ao verificar um dos balizadores apresentados pela jurisprudência para apuração do valor da multa a ser imputada -  efeito de isonomia de tratamento em casos análogos, identificou-se, em pesquisa na base integrada de jurisprudência desta Corte de Contas, casos cujo fundamento foi a reincidência no descumprimento de determinação, sendo utilizado o fundamento do art. 58, inciso VII, da Lei 8.443/1992, todos relacionados na tabela a seguir:
	Portaria por meio da qual o valor da multa do Art. 58 é atualizada periodicamente
	Valor máximo da multa estabelecido em portaria
	Decisão
	Valor da multa (R$) 
	Percentual
	Observação

	Portaria 4/2022
	R$ 74.680,53
	Acordão combatido
	37.340,00
	50% 
	Fundamento com base apenas no inciso VII, do art. 58, da Lei 8.443/1992

	Portaria 20/2015
	R$ 49.535,41
	2479/2015-1ª C, Rel. Benjamin Zymler 
	7.000,00
	14%
	Fundamento com base apenas no inciso VII, do art. 58, da Lei 8.443/1992

	Portaria 75/2013
	R$ 43.953,79
	1853/2013-1ª C, rel. Weder de Oliveira 
	10.000,00
	23%
	Fundamento com base apenas no inciso VII, do art. 58, da Lei 8.443/1992

	Portaria 75/2013
	R$ 43.953,79
	100/2013-PL, Rel. Raimundo Carreiro 
	10.000,00
	23%
	Fundamento com base apenas no inciso VII, do art. 58, da Lei 8.443/1992

	Portaria 92/2010
	R$ 36.814,50
	7468/2010-2ªC, Rel. Aroldo Cedraz 
	36.814,50
	100% (valor máximo) 
	Fundamento com base apenas no inciso VII, do art. 58, da Lei 8.443/1992, porém a multa foi reduzida para R$ 15.000,00 (41%) , por meio do Acórdão 1109/2014-TCU-Segunda Câmara, rel. Raimundo Carreiro

	Portaria 96/2009
	R$ 34.825,94
	1875/2009-2ªC, Rel. André de Carvalho 
	5.000,00
	14%
	Fundamento com base apenas no inciso VII, do art. 58, do RI/TCU

	Portaria 17/2008
	R$ 32.885,68
	2335/2008-Pl, Rel. Marcos Bemquerer
	15.000,00 e 10.000,00
	45% e 30%
	Fundamento com base apenas no inciso VII, do art. 58, da Lei 8.443/1992

6.14.	Como pode perceber, nesses precedentes, não prevaleceu a multa aplicada no percentual máximo de 100% no valor base, embora o fundamento tenha sido o da reincidência no descumprimento de determinação. 
6.15.		No presente caso, considerando que a multa aplicada no acórdão combatido foi com fundamento no art. 58, inciso VII, cujo valor correspondeu a 50% do valor da Portaria 4/2022, e ainda, que não foi explicitada a gradação dada pelo art. 268, do RI/TCU, surgem duas interpretações, em relação à gradação: 
	a) multa no valor mínimo permitido, caso a gradação seja dada pelo art. 268, inciso VIII (50% a 100% do valor da Portaria 4/2022) , cujo fundamento é a reincidência no descumprimento de determinação.
	b) multa no valor máximo permitido, caso a gradação seja dada pelo art. 268, inciso VII (5 a 50% do valor da Portaria 4/2022) , cujo fundamento é descumprimento de determinação;
6.16.	No caso da alínea "a", como já relatado no subitem 6.7 e 6.12 retro, inexiste fundamento legal para a redução pleiteada. 
6.17.	Caso seja considerada a gradação dada pelo art. 268, inciso VII, do RI/TCU - apenas descumprimento de determinação, que permitiria a redução da multa, passa-se a análise dessa eventual possibilidade com base no exame dos autos. 
6.18.	Não prospera a alegação de inexistência de dano material ao erário para justificar redução no valor da multa, uma vez que a sua aplicação se fundamenta no caráter reprovável da conduta omissa reincidente dos recorrentes, não envolvendo dano material.  
6.19.	Registra-se ainda que os acórdãos citados na defesa contemplam outras sortes de irregularidades e situações fáticas, não constituindo autênticos precedentes a serem replicados no processo em causa.
6.20.	Cabe relembrar que a jurisprudência desta Corte de Contas traz o entendimento de que o TCU não realiza dosimetria objetiva da multa, comum à aplicação do Direito Penal. Não há um rol de agravantes e atenuantes legalmente reconhecido, de modo a possibilitar a alteração objetiva da pena prevista in abstracto. Assim, a dosimetria da pena tem como balizadores o nível de gravidade dos ilícitos apurados, com a valoração das circunstâncias fáticas e jurídicas envolvidas, e a isonomia de tratamento em casos análogos. (Acórdãos 1882/2021-Plenário, Rel. Aroldo Cedraz, 992/2017-Plenário, Rel. Augusto Nardes, e 795/2014-Plenário, Rel. Ana Arraes) .
6.21.	Nesse sentido, a despeito da discricionariedade existente em sanções administrativas para a determinação do valor da multa entre os limites fixados legal e regimentalmente deste Tribunal (art. 58, inciso VII, da Lei 8.443/1992 e gradação trazida pelo art. 268 do RITCU) , no presente caso, considera-se pertinente que a dosimetria das sanções leve em conta as disposições do art. 22, §2º, da Lei de Introdução às Normas do Direito Brasileiro  (LINDB) , in verbis:
Art. 22. Na interpretação de normas sobre gestão pública, serão considerados os obstáculos e as dificuldades reais do gestor e as exigências das políticas públicas a seu cargo, sem prejuízo dos direitos dos administrados.
 (...) 
§ 2º Na aplicação de sanções, serão consideradas a natureza e a gravidade da infração cometida, os danos que dela provierem para a administração pública, as circunstâncias agravantes ou atenuantes e os antecedentes do agente'
6.22.	Dessa forma, no presente caso, como já enfatizado no subitem 5.18 retro, considera-se a reincidência no descumprimento de determinação como cometimento de infrações administrativas graves, por restringir ilegalmente a missão constitucional de exercer o controle externo da Administração Pública Federal e por representar um precedente muito perigoso, pois envolve desapego à competência constitucional, normativa e legal do TCU, cujos relevantes efeitos danosos foram apontados nos subitens 5.12 a 5.14 desta instrução. 
6.23.	Além disso, não se vislumbra fatores atenuantes relevantes a serem considerados na dosimetria das sanções, a exemplo de: fornecimento de informações que viessem a contribuir com as apurações e o reconhecimento da participação nos ilícitos (Acórdão 483/2047-TCU-Plenário, Rel.  Bruno Dantas) ; a confissão ou demonstração de arrependimento das irregularidades cometidas (Acórdão 3846/2009-TCU-Primeira Câmara, Rel. Walton Alencar Rodrigues) ou o comportamento adequado dos responsáveis após a ocorrência dos fatos irregulares (Acórdão 1370/2019-TCU-Plenário, Rel.  Ministro Benjamin Zymler) .
6.24.	Entretanto, visando uma maior adequação punitiva, com relação aos balizadores para apuração do valor da multa trazidos pela jurisprudência referida no subitem 6.5  retro, cabe reconhecer que a temática do grau de auditabilidade da RFB vem sendo objeto de controvérsia no âmbito deste Corte de Contas há anos, ultimando com a abstenção do TCU em emitir opinião sobre a confiabilidade e a transparência das informações a cargo da RFB em auditorias de demonstrações financeiras, realizadas no extinto Ministério da Fazenda, conforme ocorrido nos recentes Acórdãos 977/2018, 1.382/2019 e 1.461/2020, todos do Plenário. 
6.25.	A discussão somente foi pacificada por meio do Decreto 10.209/2020 que dispõe sobre a requisição de informações e documentos e sobre o compartilhamento de informações protegidas pelo sigilo fiscal e da Portaria RFB 4/2021, que dispõe sobre o Protocolo de Auditabilidade da Administração Tributária e Aduaneira, utilizado para viabilizar o compartilhamento de dados e informações protegidas para os auditores da Controladoria-Geral da União (CGU) e do TCU. 
6.26.	Registra-se que o Decreto 10.209/2020 foi antecedido pelo Parecer 053/2019/CNSUNIAO/CGU/AGU, de 17/10/2019, que já deixava clara a possibilidade de compartilhamento de informações necessárias à realização de procedimentos de fiscalização, inclusive aquelas protegidas por sigilo fiscal, referentes ao funcionamento interno da Receita Federal, revelando nítidos avanços alcançados em tratativas desde 2018 e que culminou na edição do Decreto peça 55, p. 2) .
6.27.	Observa-se, dessa forma, que o contexto normativo e jurídico avaliado no presente processo apresentava uma interpretação jurídica que necessitou ser superada e que perpassou diferentes gestores da Receita Federal. No caso, as determinações compreenderam o período compreendido 2012 e 2017, ocasião em que foi entregue o plano de ação insuficiente, contexto, portanto, anteriores ao deslinde da questão, o que pode ser considerado como circunstância atenuante na dosimetria da pena dos responsáveis, nos moldes dos Acórdão 724/2021-TCU-Plenário e 2463/2019-1ª Câmara, ambos relatados pelo Ministro Bruno Dantas. 
6.28.	O mencionado contexto normativo e jurídico foi considerado como atenuante no precedente trazido pelos recorrentes - Acórdão 2730/2021-TCU-Plenário, Rel. Aroldo Cedraz, ocasião em que foram acolhidas as razões de justificativa apresentadas pelo recorrente Jorge Antônio Deher Rachid, em relação ao descumprimento de determinação e sonegação de informações, no âmbito de trabalho de fiscalização realizado na RFB, temática similar a que ora se analisa.  
6.29.	Além disso, para efeito de isonomia de tratamento em casos análogos, outro balizador apresentado pela jurisprudência para apuração do valor da multa a ser imputada, conforme verificado no item 6.13 retro, no único caso em que houve a aplicação de multa no valor máximo permitido pela regulamentação - 100%, esse percentual foi reduzido para 41% mediante provimento de recurso interposto nesse sentido. Nos demais, embora a irregularidade objeto dos acórdãos conste como reincidência no descumprimento de determinação, utilizou-se o fundamento do inciso VII, do art. 268, do RI/TCU (descumprimento de determinação sem causa justificada) , ainda que implicitamente, cujo percentual de multa pode variar de 5% a 50% do valor máximo estabelecido por portaria. Essa alteração na fundamentação resultou em percentuais de 14% a 45%.
6.30.	Nesse sentido, caso considerada a gradação da multa em seu percentual máximo, tendo em conta balizadores utilizados pela jurisprudência do TCU como critério na dosimetria da multa, e, ainda, o princípio da razoabilidade e proporcionalidade, assiste razão aos recorrentes nesse ponto ao pleitear a redução da multa. 
6.31.	É sabido que a ponderação do valor da apenação é tarefa do julgador, cabendo a ele ponderar a gravidade relativa das irregularidades na hora de calcular a dosimetria da pena a ser aplicada.
6.32.	Assim, com base no trecho do voto condutor do acórdão combatido, transcrito no subitem 6.21 retro, que deixou assente a irregularidade como sendo reincidência no descumprimento de determinação e considerando a gradação da multa em seu percentual mínimo, será proposta a negativa de provimento para a redução da multa, por falta de amparo legal.
6.33.	Alternativamente, caso considerada a gradação da multa em seu percentual máximo, os pontos já destacados - valoração das circunstâncias fáticas e jurídicas, bem como isonomia de tratamento em casos análogos - os quais são utilizados como balizadores, podem ser considerados na dosimetria das sanções para fins de redução da multa aplicada aos recorrentes, conforme o art. 58, incisos VII, da Lei 8.443/1992, tendo em vista a gradação contida no inciso VIII do art. 268 do RITCU.
CONCLUSÃO
7.	Das análises anteriores, conclui-se que:
	a) os argumentos apresentados foram insuficientes para justificar a configurada reincidência no descumprimento de decisão desta Corte de Contas, razão pela qual não há como afastar as penalidades aplicadas aos recorrentes;
	b) o voto condutor do acórdão combatido multou os recorrentes em 50% do valor máximo da Portaria 4/2022 pela irregularidade de reincidência no descumprimento de determinação;
	c) o valor mínimo para a multa de reincidência no descumprimento de determinação, no caso, foi exatamente o valor da multa aplicada aos recorrentes, o que torna infundada a solicitação para a redução da multa, por falta de amparo normativo para tal;
	d) nos precedentes Acórdãos 2479/2015-1ª Câmara, Rel. Benjamin Zymler, 1853/2013-1ª Câmara, Rel. Weder de Oliveira, 100/2013-Plenário, Rel. Raimundo Carreiro, 7468/2010-2ª Câmara, Rel. Aroldo Cedraz, 1875/2009-2ª Câmara, Rel. André de Carvalho e 2335/2008-Plenário, Rel. Marcos Bemquerer) foi aplicada multa por reincidência no descumprimento de determinação, porém, utilizou-se a gradação contida no inciso VII, do art. 268, o que possibilitou a aplicação da multa em percentual inferior a 50% do valor máximo estabelecido na Portaria vigente;
	e) alternativamente, caso considerada a gradação da multa em seu percentual máximo, os pontos destacados - valoração das circunstâncias fáticas e jurídicas, bem como isonomia de tratamento em casos análogos - os quais são utilizados como balizadores, podem ser levados em conta na dosimetria das sanções para fins de redução da multa aplicada aos recorrentes, conforme o art. 58, incisos VII, da Lei 8.443/1992, e tendo em vista a gradação contida no inciso VII do art. 268 do RITCU.
7.1.	Com base nessas conclusões, será proposto a negativa de provimento. Alternativamente, será proposto o provimento parcial do recurso de forma a reduzir a multa aplicada aos recorrentes. 
PROPOSTA DE ENCAMINHAMENTO
8.	Ante o exposto, com fundamento nos artigos 32, inciso I; 33 e 48 da Lei 8.443/1992, submetem-se os autos à consideração superior, com posterior encaminhamento ao Ministério Público junto ao Tribunal de Contas da União e ao Gabinete do Relator, propondo:
1. conhecer do recurso e, no mérito, negar-lhe provimento. 
1. alternativamente, caso tenha sido considerado o inciso VII do art. 268, do RI/TCU para a gradação da multa aplicada aos recorrentes por meio do item 9.1 do Acórdão 967/2011-TCU-Plenário, dar-lhe provimento parcial para reduzir o valor da referida multa;
1. comunicar a deliberação que vier a ser proferida por esta Corte aos recorrentes e à Secretaria da Receita Federal do Brasil."
É o relatório.

Raul Pereira Lisboa (35.180/OAB-DF) e Vanessa Affonso Rocha (39.069/OAB-DF), representando Jorge Antonio Deher Rachid; Raul Pereira Lisboa (35.180/OAB-DF) e Vanessa Affonso Rocha (39.069/OAB-DF), representando Paulo Ricardo de Souza Cardoso.

Não atuou

MONITORAMENTO. MULTA POR REICIDÊNCIA NO DESCUMPRIMENTO DE DETERMINAÇÃO DESTE TRIBUNAL. PEDIDO DE REEXAME. CONHECIMENTO DO RECURSO. ARGUMENTOS SUFICIENTES PARA ALTERAÇÃO DO ACÓRDÃO RECORRIDO. PRECEDENTE. INSUBSISTÊNCIA DA MULTA. PROVIMENTO.

RELATÓRIO DE MONITORAMENTO (RMON)

Secretaria de Recursos (Serur)

Atendidos os requisitos de admissibilidade do art. 48 da Lei 8.443/1992, conheço do pedido de reexame interposto por Jorge Antonio Deher Rachid e Paulo Ricardo de Souza Cardoso contra o Acórdão 967/2022-TCU-Plenário.
2.	Este processo tem por objeto o monitoramento do Acórdão 3385/2015-TCU-Primeira Câmara, proferido no julgamento das contas da Secretaria da Receita Federal do Brasil - RFB relativas ao exercício de 2012. Na oportunidade, o Tribunal expediu o seguinte comando:
"sem prejuízo de resguardar o sigilo fiscal dos contribuintes, crie mecanismos para possibilitar o acesso aos dados necessários para avaliação da gestão dos responsáveis, especialmente quanto aos indicadores de desempenho, apresentando ao Tribunal justificativas para a eventual inviabilidade de atender à determinação, por motivos técnicos ou de outra natureza."
3.	Realizado o monitoramento, o TCU considerou não atendida a determinação e, por meio do Acórdão 5605/2016-TCU-Primeira Câmara, deliberou por:
"determinar à Secretaria da Receita Federal do Brasil, com fundamento no art. 250, inciso II, do Regimento Interno do TCU, que apresente a este Tribunal, no prazo de 180 (cento e oitenta) dias, plano de ação com vistas a criar mecanismos para que os órgãos de controle possam ter acesso às informações existentes em seus sistemas informatizados, seja protegendo as informações econômicas ou financeiras dos contribuintes, pela técnica de anonimização de dados, seja por meio do compartilhamento dos dados sigilosos, contendo, no mínimo, as medidas a serem adotadas, os responsáveis pelas ações e o prazo previsto para a sua implementação."
4.	Em nova deliberação proferida nestes autos (Acórdão 2173/2019-TCU-Plenário) , o Tribunal considerou não cumprida a determinação contida no Acórdão 5605/2016-TCU-Primeira Câmara e decidiu por chamar em audiência os responsáveis em razão da reincidência no descumprimento de determinações desta Corte.
5.	Rejeitadas as razões de justificativa, o Plenário aplicou aos recorrentes a multa prevista no art. 58, VII, da Lei 8.443/1992.
6.	 A Secretaria de Recursos - Serur afasta todos os argumentos recursais e conclui que a penalidade deve perdurar. Propõe ainda a manutenção do valor da multa e, alternativamente, caso se considere que a sanção foi aplicada no máximo previsto no art. 268, inciso VII, do RITCU (e não no mínimo do art. 268, inciso VIII) , sugere a valoração das circunstâncias fáticas e jurídicas, bem como isonomia de tratamento com casos análogos, objetivando eventual redução do valor fixado.
7.	Feito o breve relato, passo a decidir.
8.	Apesar de a unidade ter enfrentado com propriedade os argumentos produzidos na peça recursal, deixo de acolher a proposta da Serur, ante as considerações que passo a fazer.
9.	Primeiro, é importante destacar que os reiterados obstáculos que a RFB vinha impondo ao exercício do controle externo se arrastaram por longo período. A questão só foi resolvida recentemente, com o advento do Decreto 10.209/2020, que dispõe sobre a requisição de informações e documentos e sobre o compartilhamento de informações protegidas pelo sigilo fiscal.
10.	Em julgado paradigmático (Decisão 670/1995 - Plenário) , o TCU firmou "entendimento de que o sigilo fiscal de que trata o art.198 da Lei nº 5.172/66 (Código Tributário Nacional) não se aplica às ações de fiscalização do Tribunal de Contas da União, sendo, portanto, inadmissível a sonegação de quaisquer processos, documentos ou informações solicitados no exercício das diversas espécies de inspeções ou auditorias realizadas por esta Corte de Contas, em face das normas constitucionais e legais em vigor".
11.	O entendimento restou confirmado na Decisão 222/1996 - Plenário, Relator Ministro Adhemar Paladini Ghisi.
12.	No Acórdão 310/2005-TCU-Plenário, o TCU solicitou à Receita Federal que informasse quais as providências adotadas com vistas a apurar a ocorrência de evasão de CPMF no âmbito da Caixa Econômica Federal. Oportuno mencionar que as informações solicitadas não tinham relação com dados fiscais de contribuinte. Mesmo assim a RFB se negou a fornecê-las, sob alegação de sigilo fiscal. No voto condutor do Acórdão 801/2005-TCU-Plenário, por meio do qual esta Corte fixou prazo para o fornecimento das informações, o Relator, Ministro Ubiratan Aguiar, pontuou:
"9. A informação que se busca por intermédio do item 9.3 do Acórdão 310/2005-TCU-Plenário  (quais as providências adotadas pela SRF com vistas a apurar a ocorrência de evasão de CPMF no âmbito da Caixa Econômica Federal) em nada atinge os cidadãos ou pessoas jurídicas que têm preservadas as suas informações pessoais em razão do instituto do sigilo fiscal. Trata-se de examinar uma situação de ferimento à lei, de elevado interesse público, ação contra a qual não é cabível a oposição de empecilhos que têm por objetivo tão-somente obstaculizar o controle externo. Atitudes como essa visam, na verdade, a impedir que o Congresso Nacional exerça plenamente sua competência, nos termos do art. 70 da Constituição Federal."
13.	E seguiram-se outros julgados, a exemplo dos Acórdãos 1.834/2007 (auditoria no PAES - Parcelamento Especial) , 1.835/2007 (auditoria no Siscomex) , 1.042/2018 (auditoria de conformidade no Repetro) e 1.174/2019 (auditoria operacional no grau de auditabilidade da Receita Federal) , todos do Plenário. 
14.	Bem se vê que a questão vem de longe, sem que medidas efetivas fossem tomadas pela Receita Federal do Brasil. 
15.	A implantação da sala de sigilo foi uma primeira tentativa de resolução do problema, mas considerada insuficiente por esta Corte. Podia caracterizar, em verdade, obstrução de fiscalização. Tal entendimento ficou assente no Acórdão 1.095/2019 - Plenário, nos seguintes termos:
"9.2.1. Em razão das limitações relatadas na instrução da SecexPrevidência e consignadas no relatório e no voto que fundamentam este acordão, este Tribunal entende que, embora a criação da sala de sigilo represente uma iniciativa positiva, nos moldes em que foi implementada, ela não possibilitou a efetiva melhora do grau de auditabilidade da RFB; 
9.2.2. Em processos de controle externo, a exclusiva disponibilização da sala de sigilo para fornecimento de informações solicitadas pelas equipes técnicas pode vir a caracterizar obstrução de fiscalização;"
16.	A recente solução, com a edição do Decreto de 2020, veio na esteira do Acórdão 977/2018-TCU-Plenário (seguido pelos Acórdãos 1.382/2019 e 1.461/2020, também do Plenário) , proferido em sede de auditoria financeira, oportunidade em que o TCU se absteve de "expressar conclusão sobre a confiabilidade e a transparência das informações referentes a Créditos Tributários a Receber a cargo da Receita Federal do Brasil (RFB) registrados nas demonstrações contábeis do Ministério da Fazenda do ano de 2017".
17.	Não obstante todos os percalços enfrentados para que se chegasse a uma solução, com os consequentes entraves ao manejo das competências desta Corte, assiste razão aos recorrentes quanto à presença de atenuantes em suas condutas, materializadas nas medidas adotadas, ainda que decorrido longo tempo. É razoável, dessa forma, proceder à valoração das circunstâncias neste processo. 
18.	Primeiro, não há como negar a complexidade da questão jurídica de fundo. Não por outra razão, o assunto foi objeto de pareceres divergentes por parte da Advocacia-Geral da União. O primeiro, Parecer GQ-110, de 1996, aprovado pelo Presidente da República e, portanto, vinculante para a administração pública, assim concluiu:
"58. À vista do exposto, e considerando que a ninguém é dado obter acesso a informes sigilosos indiscriminadamente, como pretende o TCU ('inadmissível a sonegação de quaisquer processos, documentos ou informações solicitados' - Decisões 224194 e 670195, de início citadas) , sou de opinião que não devem ser franqueadas as informações que a legislação vigente tache de sigilosa. Paralelamente, para que a atitude não seja interpretada como de confronto, é conveniente que a questão seja submetida à apreciação do Judiciário, com o que te evita grave conflito institucional entre órgãos de Poderes diversos, cônscios ambos de que apenas cumprem a lei."
19.	Posteriormente, após todas as tratativas e deliberações desta Corte mencionadas nos parágrafos acima, foi emitido o Parecer AM-08, de 2019, em sentido oposto:
"106.         Ante o exposto, pensamos que se deve reconhecer, com espeque no §2º do art. 198, do Código Tributário Nacional, a possibilidade de compartilhamento de bases de dados e de transferência do sigilo fiscal aos órgãos de controle externo (TCU) e interno (CGU) , para a realização de procedimentos de auditoria e inspeção, quando indispensável aos respectivos trabalhos, e firmar o seguinte entendimento, válido para toda a Administração Pública Federal:
a)                informações protegidas por sigilo fiscal, sob custódia de órgãos da Administração Tributária Federal, podem ser compartilhadas com os órgãos administrativos federais de controle (TCU e CGU) , transferindo-se-lhes o sigilo, na forma do art. 198, do Código Tributário Nacional;
b)                a solicitação pode ser feita por autoridade administrativa no interesse da Administração Pública, na forma do art. 198, §1º, II, do CTN, quando  (i)  comprovada a instauração regular de processo administrativo, no órgão ou na entidade respectiva, e  (ii)  com o objetivo de investigar o sujeito passivo a que se refere a informação, por prática de infração administrativa;
c)                 mediante decreto e instrumento próprio, no qual se estabeleçam os limites de uso da informação e as condicionantes necessárias ao resguardo do sigilo, pode ser realizado o compartilhamento de dados fiscais com o Tribunal de Contas da União ou com a Controladoria-Geral da União, sem anonimização, quando indispensável à realização de procedimentos de auditoria ou inspeção de dados, processos e controles operacionais da administração tributária e aduaneira, da gestão fiscal ou da análise de demonstrações financeiras da União; e
d)                o intercâmbio de informações sigilosas no âmbito da Administração Pública) , nos termos e limites do art. 198, §2º, do Código Tributário Nacional, com transferência do sigilo, para fins de auditoria na administração tributária e aduaneira, na gestão fiscal ou nas demonstrações financeiras da União, pressupõe:  (i)  a existência de processo administrativo regularmente instaurado, contendo clara definição do objetivo e do escopo da auditoria;  (ii)  que a entrega das informações se dê mediante recibo, que formalize a transferência, facultado, pela própria natureza, o uso de tecnologia que lhe faça as vezes e assegure autenticidade, integridade, registro de acessos e rastreabilidade  (iii)  a existência de manifestação fundamentada, contemporânea ao momento processual, demonstrando a pertinência temática da informação com o objeto da auditoria ou inspeção e a necessidade e indispensabilidade de acesso, vale dizer, com indicação de que o trabalho não pode ser realizado ou que o seu resultado não pode ser alcançado por outro modo, mesmo com a anonimização;  (iv)  uso restrito ao fim específico de realização da auditoria, vedada a divulgação ou a utilização para finalidade diversa do respectivo escopo.
107.         A evolução de entendimento ora proposto, quanto à possibilidade de compartilhamento de dados fiscais, sob gestão de órgãos da Administração Tributária, para fins de auditoria ou inspeção, está adstrita ao Tribunal de Contas da União e à Controladoria-Geral da União, em razão da especificidade de suas atribuições, não compreendendo outras instâncias de controle interno ou externo."
20.	É razoável, dessa forma, concluir pela razoável dúvida em relação à interpretação das normas aplicáveis ao compartilhamento de dados protegidos por sigilo fiscal. Houvesse absoluta certeza quanto ao embasamento legal para o compartilhamento dos dados fiscais, não haveria necessidade de expedição do referido parecer nem na edição do subsequente Decreto 10.209/2020.
21.	Não foi por outro motivo que esta Corte, por meio do Acórdão 2730/2021-TCU-Plenário, acolheu as razões de justificativa de Jorge Rachid em razão das mesmas irregularidades pelas quais ele foi chamado em audiência nestes autos. Não vejo razão para manter a penalidade aplicada pelo Acórdão recorrido quando, em momento anterior, a Corte já havia decidido em direção oposta. Os consideranda que fundamentaram o acórdão mencionado são no mesmo sentido das considerações que trago neste Voto:
	"Considerando conflito de entendimento entre o TCU e a RFB quanto ao compartilhamento, para as ações de controle externo a cargo deste Tribunal, das informações protegidas por sigilo fiscal sob a guarda da RFB;
	Considerando que a partir dos convênios firmados entre a RFB e o TCU nos últimos anos para compartilhamento de informações, que os marcos regulamentares vêm sendo construídos ao longo do tempo, alicerçados em normas legais e infra legais;
	Considerando que a partir dos termos do Parecer AM-08, do Advogado-Geral da União, de 18 de outubro de 2019, que houve uma revisão quanto ao entendimento de que as informações protegidas por sigilo fiscal custodiadas pela Administração Tributária Federal poderiam ser compartilhadas com os órgãos federais de controle (TCU e CGU) , pois o entendimento vigente até então, disposto no Parecer GQ-110, de 9 de setembro de 1996, pautava, em síntese, de que tais informações não deveriam ser franqueadas ao TCU;
	Considerando a argumentação do ex-gestor de que se fosse límpida a possibilidade do compartilhamento, não teria havido a edição do Parecer AM-08, do Advogado-Geral da União, de 18 de outubro de 2019, e a posterior publicação do Decreto 10.209/2020, que regulamentou a requisição e o compartilhamento de informações e documentos protegidos pelo sigilo fiscal;
	Considerando que o quantitativo de 309 ofícios encaminhados pela RFB em resposta a requisições de informações do TCU entre os anos de 2015 e 2018 denota que a recusa, no caso em tela, da RFB e de seu ex-dirigente em compartilhar dados sigilosos com o TCU decorreu de dúvida quanto à possibilidade jurídica do compartilhamento, que não mais remanesce;"
22.	Ademais, o atual estágio de entendimento entre o Tribunal de Contas da União sugere caminho diverso do adotado no acórdão recorrido, uma vez que a manutenção do instrumento sancionatório, neste momento, não parece adequada ao quadro de aparente conjugação de esforços e unidade de princípios entre os dois órgãos.

Ante o exposto, voto no sentido de que o Tribunal adote a minuta de acórdão que ora submeto à deliberação deste Colegiado.
TCU, Sala das Sessões, em 23 de novembro de 2022.
JORGE OLIVEIRA 
Relator